【裁判字號】    97,上,305
【裁判日期】    980408
【裁判案由】    給付票款等
【裁判全文】
臺灣高等法院臺中分院民事判決  97年度上字第305號
上  訴  人    己○塑膠工業股份有限公司
法定代理人    甲○○
訴訟代理人    乙○○
被上訴人      丁○○
              戊○○
上一人之
法定代理人    丙○○
前列二人共同
訴訟代理人    王能幸律師
上列當事人間請求給付票款等事件，上訴人對於中華民國97年7
月15日臺灣彰化地方法院97年度重訴字第49號第一審判決提起上
訴，本院於98年3月25日言詞辯論終結，判決如下：
    主  文
上訴駁回。
第二審訴訟費用由上訴人負擔。
    事實及理由
一、上訴人起訴主張：
  (一)原審被告庚○○、丙○○及被上訴人丁○○、戊○○曾於民
    國（下同）91年7月25日簽立保證書，同意在新臺幣（下同
    ）五百萬元範圍內，就辛○實業股份有限公司（下稱辛○公
    司）簽發之票據，對上訴人負連帶給付之責。原審被告辛○
    公司簽發如原判決附表編號一至編號七所示本票各一紙（下
    稱系爭本票），總金額合計7,293,420元，辛○公司並書立
    還款承諾書載明「分期償還票據，如有一期不依承諾日期履
    行清償，後續未屆清償日期之欠款，即視為全部到期」。詎
    系爭本票經上訴人屆期提示後均未獲兌現，辛○公司尚欠
    7,139,109元之票款未為給付，原審被告辛○公司應依票據
    及承諾書之法律關係負給付之責。原審被告庚○○、丙○○
    及被上訴人丁○○、戊○○依連帶保證之法律關係，對上訴
    人負連帶給付之責。提出本票影本七紙及票據明細表、承諾
    書影本、保證書等件影本各一份為證。並聲明：(一)原審被告
    辛○公司、庚○○、丙○○及被上訴人丁○○、戊○○應連
    帶給付上訴人500萬元及自起訴狀繕本送達翌日起至清償日
    止，按週年利率6%計算之利息。(二)原審被告辛○公司應給付
    上訴人2,139,10 9元及自起訴狀繕本送達之翌日起至清償日
    止，按週年利率6%計算之利息。(三)訴訟費用由原審被告及被
    上訴人等連帶負擔。(四)原審被告辛○公司部分，請依職權宣
    告假執行；原審被告庚○○、丙○○、被上訴人丁○○、戊
    ○○部分，願以台灣塑膠工業股份有限公司股票供擔保，請
    准宣告假執行。
  (二)於本院補稱：
  1.按「父母為其未成年子女之法定代理人，有權代理其子女為
    法律許可之法律行為，保證行為，法律並未禁止法定代理人
    為之，則法定代理人代未成年之子女為保證行為，自難依民
    法第一千零八十八條第二項但書之規定，認為無效」，為最
    高法院所著53年台上字第2611號判例要旨。此判例雖於91年
    10月15日經最高法院91年度第13次民事庭會議決議廢止，並
    於91年11月15日由最高法院以（91）台資字第00720號公告
    之，惟系爭保證係於91年7月25日簽署，是在上開最高法院
    53年台上字第2611號判例廢止（91年10月15日）及公告（91
    年11月15日）之前，亦即系爭保證契約係成立於上開判例廢
    止及公告之前，則依不溯既往原則，系爭保證就被上訴人丁
    ○○、戊○○部分應屬有效，殆無疑義。再，本件庚○○、
    丙○○分別代其子即被上訴人丁○○、戊○○（為保證時同
    為限制行為能力人）負擔債務或為本件之保證行為，係基於
    父母之法定代理權所為之法律行為，其與民法第1088條所規
    定者，係父母固有之處分權，二者性質不同，不可混為一談
    ，且保證行為與處分特有財產之行為更迴不相同，不能強為
    比附，茲就保證行為，法律既未禁止法定代理人代其未成年
    人子女為之，亦未禁止未成年人經其法定代理人同意後為保
    證行為，則本件就被上訴人丁○○、戊○○部分，不得依民
    法第1088條規定主張系爭保證無效，甚為顯明。
  2.次按「限制行為能力人未得法定代理人之允許，所訂立之契
    約，須經法定代理人之承認，始生效力」，民法第79條訂有
    明文。是以限制行為能力人如得法定代理人事先之允許，或
    事後之承認，其所訂立之契約，即屬自始、當然有效，原審
    亦認同上訴人所主張被上訴人丁○○、戊○○在系爭保證契
    約已得其法定代理人之同意。惟民法第79條並無區分對限制
    行為能力人「有利」、「不利」或如民法第77條規定「限制
    行為能力人為意思表示及受意思表示，應得法定代理人之允
    許。但純獲法律上之利益．．不在此限」之情形；且所謂「
    有利」或「不利」係相對、比較下所得，即有失之偏頗之弊
    。則原審判決所謂「法定代理人對未成年人之契約行為固有
    行使同意之權限，但以有利於未成年人為限」，有淩駕於民
    法第79條規定且置之於無地之嫌。法定代理人允許未成年人
    訂立之契約，不以有利於未成年人為限。
  3.依最高法院53年度第1次民、刑庭總會會議決議(二)：「子女
    之財產如係由父母以其子女之名義購置，則應推定父母係提
    出財產為子女作長期經營，故父母以子女之名義置業後，復
    在該價額限額度內，以子女名義承擔債務，提供擔保，不能
    概謂為無效」。本件訂立系爭保證契約之初，被上訴人丁○
    ○、戊○○二人均未成年且名下均有不動產，上訴人始同意
    其二人為原審被告辛○公司擔任連帶保證人。系爭連帶保證
    僅係一負負擔之債務行為，究非財產之處分，而與父母處分
    未成年子女特有財產之情形有異，且法律亦未禁止未成年子
    女經其法定代理人允許後為之，故被上訴人之法定代理人允
    許被上訴人擔任系爭連帶保證契約之連帶保證人之行為，與
    民法第1088條第2項之規定無涉。退步言，縱認本件有民法
    第1088條第2項之適用，然觀諸被上訴人丁○○係為原審被
    告辛○公司擔任連帶保證人，其母庚○○復為辛○公司負責
    人；另同為系爭連帶保證人之被上訴人戊○○則為辛○公司
    董事丙○○之子，而被上訴人丁○○、戊○○二人為同父異
    母（其母分別為庚○○、丙○○）。顯然本件非如原審判決
    所稱重大不利於未成年人之法律上處分，而是被上訴人丁○
    ○、戊○○二人之母庚○○、丙○○為其子作長期經營，而
    非供其父母花用，並無濫用親權之情事，不能解為對該二人
    不利，顯見被上訴人丁○○、戊○○二人擔任系爭連帶保證
    人之行為，與民法第1088條第2項之規定無違，不能解為無
    效云云。
二、被上訴人則以：
  (一)被上訴人戊○○、丁○○訂立上開保證契約時，均屬限制行
    為能力人，其所訂立之保證契約，須經法定代理人同意始生
    效力。惟查，本件保證契約雖有戊○○及丁○○之簽名，且
    有法定代理人庚○○、丙○○之簽名在旁，但其上並未載明
    「法定代理人」等字樣，顯見未經法定代理人之允許，而被
    上訴人丁○○、戊○○亦因年幼無知，無法得知保證之法律
    上意義及內容，故其所為之保證自不生效力。另被上訴人丁
    ○○現雖已成年，惟不承認其所為之保證行為等語置辯，聲
    明求為判決：(一)駁回上訴人之訴及其假執行之聲請。(二)訴訟
    費用由上訴人負擔。(三)如受不利之判決，願供擔保請准宣告
    免為假執行。
  (二)於本院補稱：
    被上訴人丁○○、戊○○簽立保證書時，分別為14歲、13歲
    ，依渠等當時年齡知識及成長經驗無從瞭解保證書約款之內
    容意義及法律效果，是依民法第739條所謂保證謂當事人約
    定一方於他方之債務人不履行債務時，由其代負履行責任之
    契約，被上訴人丁○○、戊○○簽立保證書係對他人（債權
    人或債務人）負擔債務，即非有利於未成年人，退步言之，
    縱認被上訴人丁○○、戊○○簽立保證書有經庚○○、丙○
    ○之同意，凡此顯屬重大不利於未成年人之法律上處分行為
    ，不惟係屬濫權行為，抑且違反強制規定，依民法71條規定
    ，自始當然無效等語。
三、原審審酌兩造提出之攻擊防禦方法後，判決原審被告辛○公
    司、庚○○、丙○○應連帶給付上訴人伍佰萬元及自起訴狀
    繕本送達翌日即民國97年1月29日起至清償日止，按週年利
    率百分之六計算之利息；原審被告辛○公司應給付上訴人貳
    佰壹拾參萬玖仟壹佰零玖元及自起訴狀繕本送達之翌日即97
    年1月29日起至清償日止，按週年利率百分之六計算之利息
    。就上訴人勝訴部分，依上訴人陳明准供擔保後得假執行，
    並駁回上訴人其餘之訴及其餘假執行之聲請。上訴人對原審
    判決其敗訴部分不服，提起本件上訴，於本院聲明，求為判
    決：(一)原判決不利於上訴人之部分廢棄；(二)上開廢棄部分，
    被上訴人丁○○、戊○○應連帶給付上訴人伍佰萬元及自97
    年1月29日起至清償日止，按年息百分之六計算之利息；(三)
    第一審廢棄部分及第二審訴訟費用均由被上訴人連帶負擔；
    (四)上訴人願供台灣塑膠工業股份有限公司股票為擔保，請准
    宣告假執行。被上訴人於本院答辯聲明：(一)上訴駁回；(二)第
    二審訴訟費用由上訴人負擔。（原審被告辛○公司、庚○○
    、丙○○就其敗訴部分均未聲明不服，該部分業已確定）。
四、上訴人主張被上訴人丁○○、戊○○曾於91年7月25日簽訂
    保證書為辛○公司保證，同意就辛○公司與上訴人發生債務
    在500萬範圍內，與辛○公司負連帶清償之責之事實，業據
    提出保證書影本一份為證。被上訴人戊○○、丁○○固不否
    認於上開時地簽訂該保證書之情，惟辯稱：渠等於簽訂該保
    證書時，年僅13、14歲，無從得知保證之意義、效力，且渠
    等法定代理人不同意該保證契約；丁○○現雖已成年，其不
    承認該保證行為，故系爭保證契約對其不生效力等語。經查
    ：
  (一)上訴人主張被上訴人丁○○、戊○○訂立保證契約時之法定
    代理人分別為庚○○、丙○○之情，為被上訴人丁○○、戊
    ○○自承無訛，應認為屬實。上訴人主張被上訴人丁○○、
    戊○○及渠等法定代理人庚○○、丙○○各在連帶保證人簽
    名欄及對保欄處簽名，上開法定代理人在丁○○、戊○○對
    保欄簽名旁另有簽名，顯見本件保證契約已得法定代理人之
    同意之事實，有該保證書在卷可考，是上訴人主張之情，尚
    非無據，應可採信。被上訴人丁○○、戊○○辯稱：渠等法
    定代理人於簽訂保證書時並未同意云云，要非可採。
  (二)惟被上訴人戊○○、丁○○在未成年時所訂立保證契約時，
    雖得到法定代理人之同意，是否有效？
    1.按憲法第156條規定：國家為奠定民族生存發展之基礎，
      應保護母性並實施婦女、兒童福利政策。此為憲法保障兒
      童利益之政策性宣示。次按限制行為能力人為意思表示及
      受意思表示，應得法定代理人之允許。但純獲法律上之利
      益，或依其年齡及身份、日常生活所必需者，不在此限。
      限制行為能力人未得法定代理人之允許，所為之單獨行為
      ，無效。限制行為能力人未得法定代理人之允許，所訂立
      之契約，須經法定代理人之承認，始生效力。民法第77條
      、第78條、第79條各有規定。乃落實憲法保障未成年人之
      具體作法，藉由法律明定之方式，凸顯國家對「未成年人
      權利或利益」保護優於「交易安全」保護之特別規定。又
      按父母為其未成年子女之法定代理人。未成年子女，因繼
      承、贈與或其他無償取得之財產，為其特有財產。未成年
      子女之特有財產，由父母共同管理。父母對於未成年子女
      之特有財產，有使用、收益之權。但非為子女之利益，不
      得處分之。父母之一方濫用其對於子女之權利時，法院得
      依他方、未成年子女、主管機關、社會福利機構或其他利
      害關係人之請求或依職權，為子女之利益，宣告停止其權
      利之全部或一部，為民法第1086條、第1087條、第1088條
      、第1090條分別著有明文。益見未成年子女之法定代理人
      父母對於未成年財產之處分，應本於為未成年子女之利益
      考量，不得濫權為之，否則得以停止其親權，且利益與否
      ，應依社會一般理性之人（reasonable person）之標準
      為合理判斷。
    2.再按「父母對於未成年子女之特有財產，有使用、收益之
      權。但非為子女之利益，不得處分之，民法第1088條第2
      項定有明文。準此，若父母非為子女之利益而以未成年之
      子女之名義為保證及簽發票據等財產上之法律行為，使子
      女僅負擔法律上之義務，並未享有相當之法律上權利，除
      其子女於成年後，自願承認外，不能對其子女生效，揆諸
      民法第1088條第2項但書規定之立法意旨自明，否則即有
      悖於保護未成年子女之目的。本院53年度台上字第2611號
      判例，因與該條項但書規定之意旨不符，業經本院91年度
      第13次民事庭會議決議不再援用，並於91年11月15日公告
      廢止在案。」亦經最高法院著有92年度台上字第1366號判
      決可參。查被上訴人戊○○、丁○○於簽訂系爭保證書時
      ，該保證書對渠等而言，實非純獲法律上之利益，或依其
      年齡及身份、日常生活所必需之物，且渠等年僅13、14歲
      ，為上訴人所不爭執，足認渠等簽訂當時僅為限制行為能
      力人，依渠等當時年齡、知識及成長經驗觀之，當無從瞭
      解該保證書約款之內容意義及法律效果甚明。又庚○○、
      丙○○以法定代理人之身分在上開保證書上簽署被上訴人
      戊○○、丁○○為連帶保証人，由形式觀之，係使被上訴
      人負擔法律上義務，並非使被上訴人享受法律上權利，上
      開行為，若係為被上訴人之利益所為之處分，自應由上訴
      人舉證證明之；惟上訴人僅泛言被上訴人丁○○、戊○○
      為原審被告辛○公司擔任連帶保證人，丁○○之母庚○○
      為辛○公司負責人，戊○○之母丙○○則為辛○公司董事
      ，被上訴人二人之母親係為其子作長期經營，而非供其父
      母花用，並無濫用親權之情事，不能解為對該二人不利云
      云，並未能提出具體事實以供本院調查，自難採信。再依
      系爭保證書所記載，被上訴人所擔保者為上訴人所持有辛
      ○公司簽發、承兌、背書或保證之票據及辛○公司購買上
      訴人產品所積欠之貨款或因其他往來所發生之一切債務（
      見原證三，附於臺灣臺北地方法院97年度重訴字第137號
      卷內），被上訴人所擔保者均與其自身之權利無涉。準此
      ，足認被上訴人之法定代理人庚○○、丙○○非為被上訴
      人之利益而以被上訴人名義簽署上開保證書，被上訴人之
      法定代理人對該保證書簽訂之法律行為，自無同意或承認
      之權限，縱為法定代理人簽名表示同意該保證行為，已逾
      越前開法律明文，難謂非濫權行為，且違反強制規定，依
      民法第71條之規定，自始當然無效自明。再者，被上訴人
      丁○○現已成年，渠對上開保證行為，事後未予追認，復
      於原法院與本院表明拒絕之意思表示。據此，被上訴人戊
      ○○、丁○○上開簽訂該保證書之行為，均無效。
五、綜上所述，上訴人本於連帶保證之法律關係，請求被上訴人
    戊○○、丁○○就辛○公司對上訴人所負票款債務五百萬元
    之範圍內及利息之部分，連帶負清償之責，於法無據，為無
    理由，不應准許。是則原判決就此部分為上訴人敗訴之判決
    ，經核於法並無不合。上訴意旨指摘原判決此部分不當，求
    予廢棄改判，為無理由，應予駁回。
六、本件事證已臻明確，兩造所提其餘攻擊防禦方法，與判決結
    果不生影響，爰不一一論述。
七、據上論結，本件上訴為無理由，依民事訴訟法第449條第1項
    、第78條，判決如主文。
中    華    民    國    98    年    4     月    8     日
                  民事第五庭    審判長法  官  林陳松
                                      法  官  鄭金龍
                                      法  官  王重吉
以上正本係照原本作成。
如對本判決上訴，須於收受判決送達後20日內向本院提出上訴書
狀，其未表明上訴理由者，應於提出上訴後20日內向本院提出上
訴理由書（須按他造人數附具繕本）。
上訴時應提出委任律師為訴訟代理人之委任狀。具有民事訴訟法
第466條之1第1項但書或第2項之情形為訴訟代理人者，另應附具
律師及格證書及釋明委任人與受任人有該條項所定關係之釋明文
書影本。
                                      書記官  林玉惠
中    華    民    國    98    年    4     月    9     日
                                                      Ｍ


司法院資訊處製作；財團法人民間司法改革基金會備份。
